ACORDAO-COMPLETO-2439572

ACÓRDÃO 5905/2021 ATA 11/2021 - SEGUNDA CÂMARA

VISTOS, relatados e discutidos estes autos de tomada de contas especial instaurada pelo Fundo Nacional de Desenvolvimento da Educação (FNDE) em desfavor de Lázaro Andrade de Oliveira, ex-Prefeito de Teolândia/BA, em razão da omissão no dever de prestar contas dos recursos federais recebidos por força do Programa de Apoio aos Sistemas de Ensino para Atendimento de Jovens e Adultos (PEJA/2013) , assim como da não comprovação da boa e regular aplicação desses valores;
ACORDAM os Ministros do Tribunal de Contas da União, reunidos em sessão da Segunda Câmara, ante as razões expostas pelo Relator, em:
9.1. rejeitar as alegações de defesa de Lázaro Andrade de Oliveira (XXX.868.775-XX) ;
9.2. julgar irregulares, nos termos dos arts. 1º, inciso I, 16, inciso III, alíneas "a", "b" e "c", § 2º, da Lei 8.443/1992, c/c os arts. 19 e 23, inciso III, da mesma Lei, e com arts. 1º, inciso I, 209, incisos I, II e III, as contas de Lázaro Andrade de Oliveira (XXX.868.775-XX) , na condição de ex-Prefeito de Teolândia/BA (gestões 2013-2016 e 2017-2020) , condenando-o ao pagamento das importâncias a seguir especificadas, atualizadas monetariamente e acrescidas dos juros de mora, calculadas a partir das datas discriminadas até a data da efetiva quitação do débito, fixando-lhe o prazo de quinze dias, para que comprove, perante o Tribunal, o recolhimento das referidas quantias aos cofres do Fundo Nacional de Desenvolvimento da Educação, nos termos do art. 23, inciso III, alínea 'a', da citada lei, c/c o art. 214, inciso III, alínea 'a', do Regimento Interno do TCU;
	Data de ocorrência 
	Valor (R$) 

	3/1/2013
	310.309,75

	3/8/2013
	310.309,75

9.3. aplicar a Lázaro Andrade de Oliveira (XXX.868.775-XX) , a multa prevista no art. 57 da Lei 8.443/1992, c/c o art. 267 do RI/TCU, no valor de R$ 50.000,00 (cinquenta mil reais) , fixando-lhe o prazo de quinze dias, a contar da notificação, para que comprove, perante o Tribunal (art. 214, III, alínea "a", do Regimento Interno do TCU) , o recolhimento da dívida aos cofres do Tesouro Nacional, atualizada monetariamente desde a data deste acórdão até a do efetivo recolhimento, se paga após o vencimento, na forma da legislação em vigor;
9.4. autorizar, desde logo, a cobrança judicial das dívidas, caso não atendidas a notificação, na forma do disposto no art. 28, inciso II, da Lei 8.443/1992;
9.5. autorizar, desde logo, se requerido, com fundamento no art. 26, inciso I, da Lei 8.443/1992, c/c o art. 217, §§ 1º e 2º, do Regimento Interno, o parcelamento da dívida em até 36 parcelas, incidindo sobre cada parcela, corrigida monetariamente, os correspondentes acréscimos legais fixando- lhe o prazo de quinze dias, a contar do recebimento da notificação, para comprovar perante o Tribunal o recolhimento da primeira parcela, e de trinta dias, a contar da parcela anterior, para comprovar os recolhimentos das demais parcelas, devendo incidir sobre cada valor mensal, atualizado monetariamente, os juros de mora devidos, no caso do débito, na forma prevista na legislação em vigor, alertando o responsável de que a falta de comprovação do recolhimento de qualquer parcela importará o vencimento antecipado do saldo devedor, nos termos do § 2º do art. 217 do Regimento Interno deste Tribunal;
9.6. enviar cópia deste acórdão à Procuradoria da República na Bahia, nos termos do § 3º do art. 16 da Lei 8.443/1992, c/c o § 7º do art. 209 do Regimento Interno do TCU, para adoção das medidas cabíveis;
9.7. enviar cópia deste acórdão ao Fundo Nacional de Desenvolvimento da Educação, ao Município de Teolândia/BA e ao responsável.

TCE instaurada pelo FNDE contra o ex-Prefeito de Teolândia/BA em razão de omissão no dever de prestar contas de recursos do PEJA/2013.

Segunda Câmara

Município de Teolândia/BA.

3. Responsável: Lázaro Andrade de Oliveira (XXX.868.775-XX).

13.1. Ministros presentes: Augusto Nardes (na Presidência), Aroldo Cedraz, Raimundo Carreiro e Bruno Dantas (Relator).
13.2. Ministros-Substitutos presentes: Marcos Bemquerer Costa e André Luís de Carvalho.

BRUNO DANTAS

Por registrar as principais ocorrências havidas no andamento do processo até o momento, resumindo os fundamentos das peças acostadas aos autos, adoto como relatório, com os ajustes necessários, a instrução da secretaria responsável pela análise da demanda (peça 45) , que contou com a anuência do corpo diretivo da unidade (peças 46-47) e do Ministério Público junto ao TCU (peça 48) :
"INTRODUÇÃO
1. Cuidam os autos de tomada de contas especial instaurada pelo Fundo Nacional de Desenvolvimento da Educação, em desfavor de Lázaro Andrade de Oliveira (XXX.868.775-XX) , ex-Prefeito do Município de Teolândia/BA (gestões 2013-2016 e 2017-2020) , em razão de omissão no dever de prestar contas dos recursos recebidos por força do Programa de Apoio aos Sistemas de Ensino para Atendimento de Jovens e Adultos (PEJA/2013) , no exercício de 2013 (peça 13, p.1) .
2. O objeto do PEJA/2013 foi o custeio, em caráter suplementar, da formação continuada de docentes, da aquisição, impressão ou produção de livro didático, da aquisição de material escolar ou material para os professores, para atendimento dos alunos do ensino fundamental de escolas públicas matriculados e frequentes nos cursos da modalidade educação de jovens e adultos presencial, que apresentaram matrículas no Censo Escolar INEP/MEC do ano anterior (peça 13, p.1) .
3. O repasse dos recursos à conta das transferências foi normatizado pela Resolução-CD/FNDE 48/2012, de 02/10/2012 (peça 13, p.1, item 2) .
HISTÓRICO
4. Os recursos repassados pelo FNDE ao Município de Teolândia - BA, no âmbito do PEJA/2013, totalizaram o valor de R$ 620.619,50 (peça 13, p.1) e foram repassados mediante duas ordens bancárias (peça 5) , conforme extrato do Banco do Brasil (peça 4, p. 1/5) . Segue quadro demonstrativo abaixo:
	Data 
	Valor (R$) 

	3/1/2013
	310.309,75

	3/8/2013
	310.309,75

	Total
	620.619,50

5. O prazo para a prestação de contas do PEJA//2013 encerrou-se em 3/8/2015, mas, até aquela data, não foi confirmado o envio da prestação de contas para o FNDE (peça 2) .
6. Em 4/8/2015, por meio do Ofício 24120F/2015 (peça 2) , Lázaro Andrade de Oliveira, ex-Prefeito do Município de Teolândia/BA (gestões 2013-2016 e 2017-2020) , foi notificado sobre a obrigação legal do dever de prestar contas do PEJA/2013. O aviso de recebimento foi emitido pelo Sistema de Gestão de Prestação de Contas (SiGPC) , em 6/8/2015 (peça 3) .
7. Diante da não apresentação da prestação de contas e da consequente não demonstração da boa e regular aplicação dos recursos federais repassados, assim como da não devolução dos recursos, instaurou-se a tomada de contas especial. Em 10/4/2019 (peça 1) . Nesse sentido, no Relatório de TCE 40/2019-DIREC/COTCE/CGCAP/DIFIN-FNDE/MEC (peça 13) , concluiu-se que o prejuízo importaria no valor total dos recursos repassados, imputando-se a responsabilidade a Lázaro Andrade de Oliveira, ex-Prefeito do Município de Teolândia/BA (gestões 2013-2016 e 2017-2020) , uma vez que era a pessoa responsável pela gestão e prestação de contas dos recursos federais recebidos por meio do PEJA/2013, porém não adotou medidas para que a devida prestação de contas fosse corretamente apresentada, sendo, portanto, o responsável pelo prejuízo apurado nesta Tomada de Contas Especial (peça 13, p. 2, item 5) .
8. O Relatório de Auditoria 1102/2019, da Controladoria-Geral da União (peça 14) , chegou às mesmas conclusões.
9. Adicionalmente, após serem emitidos o Certificado de Auditoria, o Parecer do Dirigente de Controle Interno (peças 15 e 16, respectivamente) e o Pronunciamento Ministerial (peça 17) , o processo foi remetido a este Tribunal.
10. Em instrução preliminar (peça 21) , em 29/11/2019, foi concluído pela necessidade de realizar a citação e audiência do responsável, conforme transcrição abaixo:
'23. Diante do exposto, submetem-se os autos à consideração superior, propondo (grifos nossos) :
a) realizar a citação, com fundamento nos arts. 10, § 1º, e 12, incisos I e II, da Lei 8.443/1992 c/c o art. 202, incisos I e II, do RI/TCU, para que, no prazo de quinze dias, o responsável abaixo indicado, em decorrência das condutas praticadas, apresente alegações de defesa e/ou recolha, aos cofres especificados, a quantia abaixo indicada, atualizada monetariamente a partir da respectiva data até o efetivo recolhimento, abatendo-se na oportunidade a quantia eventualmente ressarcida, na forma da legislação em vigor, que geraram as irregularidades demonstradas a seguir:
Débito relacionado somente ao responsável Lázaro Andrade de Oliveira (XXX.868.775-XX) , Prefeito Municipal, no período de 1/1/2013 a 31/12/2016 e 1/1/2017 até o momento, na condição de gestor dos recursos.
Irregularidade: não comprovação da boa e regular aplicação dos recursos federais repassados ao município de Teolândia - BA, em face da omissão no dever de prestar contas dos valores transferidos, no âmbito do Programa de Apoio aos Sistemas de Ensino para Atendimento de Jovens e Adultos (Peja) , no exercício de 2013, cujo prazo encerrou-se em 3/8/2015.
Evidências da irregularidade: documentos técnicos presentes nas peças 1 a 7.
Normas infringidas: art. 37, caput, c/c o art. 70, parágrafo único, da Constituição da República Federativa do Brasil; art. 93, do Decreto-lei 200/1967; art. 66, do Decreto 93.872/1986; arts. 15, 16, 17 e 18 da Resolução-CD/FNDE 48/2012.
Cofre credor: Fundo Nacional de Desenvolvimento da Educação.
Valor atualizado do débito (sem juros) em 22/11/2019: R$ 891.245,60
Conduta: não demonstrar a boa e regular aplicação dos recursos federais recebidos e geridos por meio do instrumento em questão, no exercício de 2013, em face da omissão na prestação de contas, cujo prazo encerrou-se em 3/8/2015.
Nexo de causalidade: a conduta descrita impediu o estabelecimento do nexo causal entre as possíveis despesas efetuadas com os recursos recebidos, no âmbito do instrumento em questão.
Culpabilidade: não há excludentes de ilicitude, de culpabilidade e de punibilidade; é razoável supor que o responsável tinha consciência da ilicitude de sua conduta; era exigível conduta diversa da praticada, qual seja, desincumbir-se do seu dever por meio da apresentação da prestação de contas no prazo e forma devidos.
b) informar ao responsável que, caso venha a ser condenado pelo Tribunal, os débitos ora apurados serão acrescidos de juros de mora, nos termos do § 1º do art. 202 do RI/TCU;
c) esclarecer ao responsável, em obediência ao art. 12, § 2º, da Lei 8.443/1992, e ao art. 12, inciso VI, da Resolução-TCU 170/2004, que o recolhimento tempestivo do débito somente saneará o processo caso seja reconhecida a sua boa-fé e não se constate outra irregularidade nas contas;
d) realizar a audiência do responsável abaixo indicado, com fundamento nos arts. 10, § 1º, e 12, incisos I e III, da Lei 8.443/1992, c/c o art. 202, incisos I e III, do RI/TCU, para que, no prazo de quinze dias, apresente razões de justificativa quanto as condutas praticadas que geraram as irregularidades demonstradas a seguir:
Responsável: Lázaro Andrade de Oliveira (XXX.868.775-XX) , Prefeito Municipal, no período de 1/1/2013 a 31/12/2016 e 1/1/2017 até o momento, na condição de gestor dos recursos
Irregularidade: não cumprimento do prazo originalmente estipulado para prestação de contas do Programa de Apoio aos Sistemas de Ensino para Atendimento de Jovens e Adultos (Peja) , cujo prazo encerrou-se em 3/8/2015.
Evidências da irregularidade: documentos técnicos presentes nas peças 1 a 7.
Normas infringidas: art. 37, caput, c/c o art. 70, parágrafo único, da Constituição da República Federativa do Brasil; art. 93, do Decreto-lei 200/1967; art. 66, do Decreto 93.872/1986; arts. 15, 16, 17 e 18 da Resolução-CD/FNDE 48/2012.
Conduta: descumprir o prazo originalmente estipulado para prestação de contas dos recursos federais recebidos à conta do instrumento em questão, o qual se encerrou em 3/8/2015
Nexo de causalidade: a conduta descrita impediu o estabelecimento do nexo causal entre as possíveis despesas efetuadas com os recursos recebidos, no âmbito do instrumento em questão, no exercício de 2013.'
11. Em cumprimento ao pronunciamento da unidade (peça 23) , foi efetuada a citação do responsável, Lázaro Andrade de Oliveira, ex-Prefeito do Município de Teolândia/BA (gestões 2013-2016 e 2017-2020) , nos moldes adiante:
	Ofício/Edital
	Data do ofício
	Data de Recebimento do Ofício
	Nome do Recebedor do Ofício
	Observação
	Fim do Prazo para defesa

	Ofício 13901/2019-TCU/Secex-TCE (peça 25) .
	4/12/2019
	19/12/2019
	Nelize dos Santos Santana.
	Pesquisa realizada no Sistema Corporativo do TCU (peça 24) 
AR recebido em 19/12/2019 (peça 26) .
	3/1/2020

12. Por meio do Ofício PMT/GAB 004/2020 (peça 29, p. 1/2) , datado de 21/1/2020, Lázaro Andrade de Oliveira, ex-Prefeito do Município de Teolândia/BA (gestões 2013-2016 e 2017-2020) , respondeu à citação e encaminhou em anexo o comprovante do protocolo da prestação de contas do PEJA/2013 no SIGPC (peça 27, p. 3) , cuja data foi em 21/1/2020, posterior, portanto, à citação deste Tribunal (peça 26) , em 19/12/2019.
13. Em 6/3/2020, por meio do Ofício 6737/2020/Dimoc/Cotce/Cgapc/Difin-FNDE (peça 29) , o FNDE comunicou ao TCU o recebimento da prestação de contas do PEJA/2013 de forma intempestiva e o seu encaminhamento ao setor competente para a emissão de Nota Técnica.
14. Em 7/7/2020, em nova instrução deste Tribunal (peça 31) , concluiu-se pela necessidade de realizar diligência ao FNDE, para que, no prazo de trinta dias, fossem encaminhados os documentos e informações com vistas ao saneamento e subsídio na análise das prestações de contas intempestivamente apresentadas pelo responsável, Lázaro Andrade de Oliveira, ex-Prefeito (gestão 2013-2016 e 2017-2020) , sobre o PEJA/2013.
15. Após o pronunciamento da unidade (peça 33) , em 8/7/2020, foi encaminhado ao FNDE o Ofício 35197/2020-TCU/Seproc (peça 34) , de 9/7/2020, para cumprimento da diligência.
16. Em 12/8/2020, por meio do Ofício 20610/2020/DIADE/CGAPC/DIFIN-FNDE (peça 36) , foi encaminhada a Nota Técnica 216/2020/COEJA/DPD/SEB/SEB (peça 37) , que analisou exclusivamente o cumprimento do objeto do PEJA/2013. A conclusão da análise foi de aprovação com ressalvas, uma vez que os recursos do PEJA/2013 executados pela Prefeitura Municipal de Teolândia/BA, no exercício de 2013, eram suficientes para custear 290 novos alunos (meta física) da modalidade de educação de jovens e adultos e, de acordo com as bases da Sinopse Estatística da Educação Básica do INEP, foram declaradas 155 matrículas de PEJA, o que resultou no alcance de 53% da Meta Física aprazada (peça 7, p. 2, item 3.9) .
17. Em 1/9/2020, por meio do Ofício 22926/2020/DIMOC/COTCE/CGAPC/DIFIN-FNDE (peça 39) , o FNDE encaminhou a Nota Técnica 1977769/2020/DAESP/COPRA/CGAPC/DIFIN (peça 39) , que realizou a análise financeira do PEJA/2013, cuja conclusão foi de que a prestação de contas apresentada foi insuficiente para a sua regularização, uma vez que foram encontradas as seguintes irregularidades, conforme transcrição (os grifos não constam do original) :
'5.3.1. Extrato Bancário:
a) Houve parcial não aplicação dos recursos no mercado financeiro, a contrapelo do estabelecido no § 4º do artigo 14 da Resolução-CD/FNDE 48, de 2 de outubro de 2012, causando um prejuízo de R$ 392,56 (¿) .
b) Efetuou-se pagamento para instituição bancária, a contraposto do disposto no §3º do artigo 14 da Resolução-CD/FNDE 48, de 2 de outubro de 2012, cuja data e valor estão declinados abaixo:
	Data
	Documento
	Histórico
	Valor (R$) 

	11/9/2013
	00000000000000091101
	EMISSAO DE DOC
	420,37

	11/10/2013
	00000000000000101102
	EMISSAO DE DOC
	420,37

	11/11/2013
	00000000000000111102
	EMISSAO DE DOC
	420,37

	11/11/2013
	00000000000000111101
	EMISSAO DE DOC
	4.565,66

	11/12/2013
	00000000000000121102
	TED
	1.112,18

	Total
	6.938,95

c) A Entidade em escopo realizou transferências de recursos para conta corrente de sua titularidade - cujo total perfez a soma de R$ 602.493,14, em desacordo com o §3º do artigo 14 da Resolução-CD/FNDE 48, de 2 de outubro de 2012. Ressalta-se, contudo, que houve aporte de recursos da ordem de R$ 477.400,00 na conta corrente, de maneira que restaram débitos sem compensação, consoante demonstrado a seguir:
	Data
	Valor (R$) 
	Tipo

	28/3/2013
	50.000,00
	débito

	18/04/2013
	1.384,50
	débito

	18/04/2013
	1.846,00
	débito

	30/04/2013
	74.000,00
	crédito

	30/04/2013
	94.000,00
	débito

	29/05/2013
	130.000,00
	débito

	06/06/2013
	130.000,00
	crédito

	11/06/2013
	120.000,00
	débito

	28/06/2013
	130.000,00
	débito

	28/06/2013
	120.000,00
	crédito

	06/09/2013
	57.000,00
	débito

	10/09/2013
	4.565,66
	débito

	30/09/2013
	32.400,00
	crédito

	11/10/2013
	4.565,66
	débito

	11/10/2013
	6.000,00
	crédito

	30/10/2013
	52.000,00
	crédito

	11/11/2013
	6.000,00
	crédito

	13/11/2013
	4.565,66
	débito

	29/11/2013
	50.000,00
	crédito

	11/12/2013
	4.565,66
	débito

	11/12/2013
	7.000,00
	crédito

Desse modo, resta impugnada a cifra abaixo:
	Data
	Valor (R$) *

	11/12/2013
	136.133,07

* Acorde demonstrativo de débito acostado ao SEI sob o código 1965021.
d) Dispêndio realizado para quitar impostos, despesa não amparada pelo art. 70 da Lei 9.394/1996, acorde abaixo:
	Data
	Documento
	Histórico
	Valor (R$) 

	18/4/2013
	00000000000000041801
	IMPOSTOS
	4.061,20

e) Os dispêndios abaixo não foram declarados na relação de pagamentos: 
	Data
	Documento
	Histórico
	Valor (R$) 

	 (¿) 
	 (¿) 
	 (¿) 
	 (¿) 

	Total
	228.039,12'

18. Cabe ressaltar que o débito de R$ 392,56, em razão de não ter havido aplicação dos recursos no mercado financeiro, conforme línea 'a', foi dispensado pela Nota Técnica 1977769/2020-DAESP/COPRA/CGAPC/DIFIN, de acordo com a regra de análise 4 da Portaria-FNDE 548, de 10/12/2018, tendo em vista que, conforme o Nota Técnica 216/2020/COEJA/DPD/SEB/SEB, não houve indícios de que o objeto da transferência não tenha sido atingido (peça 39, p. 9, item 5.4) .
19. Assim, conforme a análise do FNDE, os débitos constatados pela apuração financeira, conforme Nota Técnica 1977769/2020/DAESP/COPRA/CGAPC/DIFIN (peça 39) , se resumiram como demonstrado no quadro abaixo:
	Irregularidade
	Valor (R$) 

	Pagamento indevido à instituição bancária
	6.938,95

	Débito por transferências de recursos para conta corrente de sua titularidade.
	136.133,07

	Despesa realizada para quitar impostos
	4.061,20

	Despesa não declarada na relação de pagamentos
	228.039,12

	Total
	375.172,34

ANÁLISE DOS PRESSUPOSTOS DE PROCEDIBILIDADE DA IN-TCU 71/2012
Apreciação do Prejuízo ao Contraditório e Ampla Defesa
20. Verifica-se que não houve o transcurso de mais de dez anos desde o fato gerador sem que tenha havido a notificação do responsável pela autoridade administrativa federal competente (art. 6º, inciso II, c/c art. 19 da IN-TCU 71/2012, modificada pela IN-TCU 76/2016) , uma vez que o fato gerador da irregularidade sancionada ocorreu em 4/8/2015, haja vista que o vencimento do prazo para prestação de contas deu-se em 3/8/2015, e o responsável foi notificado sobre as irregularidades pela autoridade administrativa competente conforme abaixo:
20.1. Lázaro Andrade de Oliveira, por meio do ofício acostado à peça 2, recebido em 6/8/2015, conforme AR (peça 3) .
Valor de Constituição da TCE
21. Verifica-se, ainda, que o valor atualizado do débito apurado em 1/1/2017 é superior ao limite mínimo de R$ 100.000,00, na forma estabelecida conforme os arts. 6º, inciso I, e 19 da IN-TCU 71/2012, modificada pela IN-TCU 76/2016.
OUTROS DÉBITOS NOS SISTEMAS DO TCU COM OS MESMOS RESPONSÁVEIS
22. Informa-se que foi encontrado débito imputável aos responsáveis em outros processos no Tribunal:
	Responsável
	Processos

	Lázaro Andrade de Oliveira
	Processo 025.491/2016-4 (RA, encerrado) 

23. A tomada de contas especial está, assim, devidamente constituída e em condição de ser instruída.
EXAME TÉCNICO
24. Destacados os documentos que embasaram a formação desta tomada de contas especial, importa ressaltar que o responsável pela gestão dos recursos do Programa de Apoio aos Sistemas de Ensino para Atendimento de Jovens e Adultos (PEJA/2013) - Sr. Lázaro Andrade de Oliveira (XXX.868.775-XX) , ex-Prefeito do Município de Teolândia/BA (gestões 2013-2016 e 2017-2020) - omitiu-se na apresentação das respectivas contas ao repassador, mesmo tendo sido notificado por este, conforme por Ofício 24120F/2015 (peça 2) , cujo aviso de recebimento foi emitido pelo Sistema de Gestão de Prestação de Contas (SiGPC) , em 6/8/2015 (peça 3) .
25. Além disso, apenas depois de citado por este Tribunal, em 19/12/2019 (peça 25) , apresentou defesa (peça 27) , alegando tão somente que apresentara as contas ao FNDE, em 20/1/2020 (peça 27, p. 3) .
26. Feitas as necessárias diligências ao órgão repassador, foi constatado que a gestão dos recursos pelo responsável apresentou as seguintes irregularidades:
26.1. alcançou apenas 53% da Meta Física estabelecida (peças 43 e 7, p. 2, item 3.9) ; nesta questão, já NÃO se considera como irregularidade a insuficiência do índice de aproveitamento ora alcançado, haja vista o disposto na Nota Técnica 1/2019/ADM-MEC, de 10/6/2019; a propósito, assim avalia o MEC o cumprimento da meta física:
'METODOLOGIA DE CÁLCULO E DOS RESULTADOS POSSÍVEIS
7. Inicialmente, cabe explicar que:
Para análise de cumprimento da Meta Física, foi previsto que o MEC realizaria o 'cotejando das informações inseridas no SIMEC pelos Entes Federados com as matrículas declaradas ao Censo Escolar.'; Entende-se por 'informações inseridas no SIMEC pelos entes federados' o quantitativo de jovens e adultos fora das escolas que o Ente Federado se propôs a matricular em sua rede pública de ensino (novas matrículas) . Logicamente, serão consideradas para cálculo da Meta Física apenas àquelas novas matrículas que foram custeadas com recursos transferidos pelo MEC no âmbito do PEJA;
 Ainda, considerando que as Resoluções em questão permitem que os Entes Federados prorroguem os recursos não executados para o ano seguinte, serão computados no cálculo da Meta Física apenas os recursos que foram efetivamente utilizados até o momento da prestação de contas pelo Ente Federado no SiGPC;
 Para verificar o quantitativo de recursos efetivamente u lizados, o MEC utilizará as informações prestadas pelo município ao FNDE por meio do SiGPC. Para isso, basta verificar o valor descrito no campo 'Valor Total Pago' do 'Demonstrativo de Execução Físico-Financeira';
Em suma, a Meta Física será calculada por meio de divisão cujo dividendo é o 'Valor Total Pago' informado pelo Ente Federado no SiGPC e o divisor é o valor aluno-ano estabelecido pelo FNDE no ano anterior ao da execução;
Considera-se o ano de execução, aquele que ver acontecido, de fato, a utilização dos recursos conforme os documentos de despesa lançados no 'Demonstrativo da Receita e da Despesa' do SiGPC;
O saldo remanescente reprogramado pelo Ente Federado para o exercício seguinte irá gerar nova Meta Física que será analisada pelo MEC na próxima prestação de contas realizada pelo Ente Federado;
Para cálculo da Meta Física, desconsideram-se os recursos próprios do Ente Federado aplicados no Programa;
Retomando o anunciado acima, a Meta Física será 'cotejada com as matrículas declaradas no Censo Escolar';
Entende-se por 'matrículas declaradas no Censo Escolar' as novas matrículas de EJA que foram cadastradas no Censo Escolar do INEP pelo Ente Federado;
As Novas Matrículas serão calculadas por meio de subtração cujo subtraendo é o quantitativo de matrículas de EJA publicadas pela Sinopse Estatística da Educação Básica no ano de execução dos recursos e o minuendo é o quantitativo de matrículas publicadas na Sinopse Estatística da Educação Básica no ano subsequente ao da execução;
O cálculo acima é necessário, pois, conforme as Resoluções, devem ser consideradas como novas matrículas apenas aquelas que não estão sendo custeadas com recursos do Fundeb, a fim de evitar duplicidade de recursos para uma mesma matrícula;
Nos casos em que a prestação de contas realizada pelo Ente Federado é referente a mais de um ano de execução, deve-se considerar um 'período de execução'. Nesse caso, o cálculo das Novas Matrículas será feito em todos os anos que houve execução, sempre levando em consideração o ano subsequente;
Para o cálculo das novas matrículas, consideram-se apenas as matrículas presenciais com avaliação no processo pertencentes à respectiva rede de educação;
Os dados referentes à Sinopse Estatística da Educação Básica do Censo Escolar deverão ser extraídos diretamente do Portal do INEP.
8. A partir dos cálculos acima, os Entes Federados alcançarão quatro possíveis resultados:
1. Aprovado, caso o Resultado seja igual ou superior a 75% da Meta Física;
2. Aprovado com ressalvas, caso o Resultado seja inferior a 75%, porém maior ou igual a 50% da Meta Física;
3. Aprovado parcialmente, caso o Resultado seja inferior a 50%, porém maior ou igual a 25% da Meta Física; e
4. Reprovado, caso o Resultado seja inferior a 25% da Meta Física.'
26.2. efetuou pagamentos para instituição bancária da ordem de R$ 6.938,95, contrariando o § 3º do artigo 14 da Resolução-CD/FNDE 48, de 2/10/2012 (peça 42, p. 2/3) ;
26.3. realizou transferências da conta corrente específica do programa para a conta geral da Prefeitura, debitando até o montante de R$ 602.493,14, em desacordo com o § 3º do art. 14 da Resolução-CD/FNDE 48, de 2 de outubro de 2012, e legislação pertinente à despesa pública (peça 42, p. 3) ; em que pese o FNDE considerar os créditos devolvidos em conta corrente como aptos a abater do débito total, não acolhemos a metodologia em virtude de tais débitos haverem quebrado irremediavelmente o nexo de causalidade entre o numerário envolvido e o gasto em que foi aplicado; resta imputar-lhe o débito por todo esse valor extraído da conta corrente específica;
26.4. quitou impostos, que somaram R$ 4.061,20, despesas não amparadas pelo art. 70 da Lei 9.394/1996 (peça 42, p. 3) ;
26.5. efetuou gastos não declarados na relação de pagamentos, conforme extrato bancário pertinente, da ordem de R$ 228.039,12 (peça 42, p. 3/3) ;
26.6. o responsável foi omisso no elevado dever de prestar contas de recursos recebidos de outros entes.
27. Os débitos constatados pela apuração financeira, conforme Nota Técnica 1977769/2020-DAESP/COPRA/CGAPC/DIFIN (peça 39) , ajustada pela observação do item 26.3. retro, se resumiram como demonstrado no quadro abaixo:
	Irregularidade
	Valor (R$) 

	Pagamento indevido à instituição bancária
	6.938,95

	Transferências para conta corrente de sua titularidade, diversa do programa
	602.493,14

	Despesa realizada para quitar impostos
	4.061,20

	Despesa não declarada na relação de pagamentos
	228.039,12

	Total
	841.532,41

28. Do que se observa dos documentos apresentados intempestivamente pelo implicado é que, a despeito de haver alcançado 53% da meta pactuada, a administração financeira ocorreu tão ilegal e desordenadamente que sequer permite verificar o que realmente foi aplicado no objeto (esses 53%) e o que não foi. Os cotejamentos feitos do extrato bancário com os demais documentos nem permitem somar algum comprovante de despesa com o efetivamente sacado da conta corrente.
29. Em verdade, a impugnação do valor de R$ 841.532,41 não seria adequada, pois suplantaria o montante dos recursos repassados de R$ 620.619,50. Os valores que saíram e depois ingressaram na conta vinculada do instrumento não poderiam ser compensados, para efeito de apuração do débito, pois, de fato, tal procedimento compromete irremediavelmente o nexo de causalidade que deve haver entre os valores transferidos e as despesas realizadas. No entanto, parece haver sobreposições nas impugnações concomitantes e decorrentes das irregularidades relativas à 'transferência para conta corrente de sua titularidade diversa do programa' e 'despesa não declarada na relação de pagamentos', motivo pelo qual a proposta de condenação ficará limitada aos valores dos recursos repassados.
30. Ainda, releva consignar que a conduta do responsável, consistente nas irregularidades: (1)  não comprovação da boa e regular aplicação dos recursos federais repassados em face da omissão no dever de prestar contas; (2) quebra do nexo causal entre os valores sacados da conta corrente específica do programa e as despesas pagas; (3) despesas não declaradas na Relação de Pagamentos; impossibilita atestar a regularidade ou legalidade da aplicação dos recursos.
31. Ora, é máxima na gestão pública e dever elevadíssimo do agente de governo prestar contas adequadamente dos recursos que administra, e observar procedimentos metodológicos regulamentados, que viabilizam compreender o modus operandi da gestão e estabelecer o nexo causal do numerário que recebe com o gasto efetuado. Ao não comprovar referido nexo, configura-se violação não só às regras legais, mas também aos princípios basilares da administração pública, eis que, em última análise, ocorre o comprometimento da necessária satisfação à sociedade sobre o efetivo emprego dos recursos públicos postos à disposição da municipalidade, por força do instrumento de repasse em questão.
32. Em face do que foi examinado nessa tentativa de prestar contas, não há como acolher os documentos a título de prestação de contas, nem de comprovação da regularidade de despesa alguma, pois cabia ao gestor dispor os documentos de tal forma - e conforme a legislação - que pudesse ser compreendido e estabelecido o nexo de causalidade no que gastou e recebeu do FNDE. Assim, somos por imputar-lhe débito pelo valor total repassado, até porque, não prestar contas e cometer tamanhas irregularidades na gestão pública é falta grave, passível de ressarcimento e multa prevista no art. 57 da Lei 8.443/1992.
33. Outrossim, consoante se vê no bojo do Acórdão 2050/2016-TCU-Segunda Câmara e do Acórdão 10669/2015-TCU-Segunda Câmara, quanto à garantia de que foi facultada ao responsável a ampla defesa acerca das irregularidades ora identificadas, por ocasião da análise da prestação de contas intempestiva, verifica-se que a notificação contida no ofício de citação contemplou a obrigatoriedade de que fosse demonstrada integralmente a correta aplicação dos recursos transferidos. O expediente citatório (peça 27) informou expressamente que os documentos eventualmente apresentados a título de prestação de contas deveriam estar de acordo com as exigências legais e regulamentares, vir acompanhados de argumentos de fato e de direito, de elementos comprobatórios das despesas e da regular aplicação dos recursos federais geridos e de justificativa para a omissão no dever de prestar contas no prazo estabelecido, nos seguintes termos:
'd) os documentos a serem apresentados devem estar de acordo com as exigências legais e regulamentares, vir acompanhados de argumentos de fato e de direito, de elementos comprobatórios das despesas e da regular aplicação dos recursos federais geridos. Na hipótese de omissão no dever de prestar contas, a juntada dessa documentação não exclui a necessidade de fornecimento de justificativa para a omissão, consoante as disposições do art. 209, § 4º, do Regimento Interno do TCU;'
34. Por oportuno, tendo em vista a similitude com o caso ora em análise, veja-se o excerto do Voto do Ministro-Substituto Marcos Benquerer Costa, condutor do Acórdão 10669/2015-TCU-Segunda Câmara:
'9. Consoante se nota do ofício citatório endereçado ao responsável, ele foi citado em função da omissão no dever de prestar contas, bem como da não comprovação da boa e regular aplicação dos recursos conveniados. Como constou de forma expressa no ofício de citação, a documentação que eventualmente fosse encaminhada a título de prestação de contas deveria guardar consonância com as normas legais e regulamentares, além de apresentar justificativa para a multicitada omissão no dever de prestar contas.'
35. No mesmo sentido, registra-se o Acórdão 2050/2016-TCU-Segunda Câmara, da relatoria do Ministro Marcos Benquerer Costa., cujo sumário restou vazado nos seguintes termos:
'TOMADA DE CONTAS ESPECIAL. FUNDO NACIONAL DE DESENVOLVIMENTO DA EDUCAÇÃO - FNDE. TERMO DE CONCESSÃO E ACEITAÇÃO DE APOIO FINANCEIRO A PROJETO DE PESQUISA. OMISSÃO NO DEVER DE PRESTAR CONTAS. CITAÇÃO. ALEGAÇÕES DE DEFESA. NÃO COMPROVAÇÃO DA BOA E REGULAR APLICAÇÃO DE PARTE DOS RECURSOS. DESNECESSIDADE DE NOVA CITAÇÃO. CONCESSÃO DE NOVO E IMPRORROGÁVEL PRAZO PARA O RECOLHIMENTO DO VALOR ATUALIZADO DO DÉBITO, SEM A INCIDÊNCIA DOS JUROS DE MORA. Nos casos em que o responsável tenha sido citado por omissão no dever de prestar contas de recursos recebidos mediante convênio e, na oportunidade de análise das alegações de defesa, são constatadas irregularidades que ensejam dano ao erário, não é necessária a renovação da citação se o ofício citatório tiver feito menção expressa que o débito decorre da não comprovação da boa e regular aplicação da verba conveniada e o seu quantum não seja superior àquele ao qual fora oportunizada defesa ao gestor.'
36. Assim, não há que se falar em prejuízo ao contraditório e à ampla defesa, no caso, ensejando obrigação de citá-lo novamente, visto ser obrigação do responsável demonstrar cabalmente a correta utilização dos valores que lhe foram confiados, o que não ocorreu no presente caso, tendo sido expressamente consignado no ofício de citação a não comprovação dos recursos aplicados.
37. Por derradeiro, alvitra-se julgar as contas irregulares e aplicar-lhe a multa prevista no art. 57 da Lei Orgânica do TCU.
CONCLUSÃO
38. Vale ressaltar que a pretensão punitiva do TCU, conforme Acórdão 1441/2016-TCU-Plenário, que uniformizou a jurisprudência acerca dessa questão, subordina-se ao prazo geral de prescrição indicado no art. 205 do Código Civil, que é de 10 anos, contado da data de ocorrência da irregularidade sancionada, nos termos do art. 189 do Código Civil, sendo este prazo interrompido pelo ato que ordenar a citação, a audiência ou a oitiva do responsável. No caso em exame, não ocorreu a prescrição, uma vez que a omissão da prestação de contas ocorreu em 3/8/2015 e o ato de ordenação da citação deu-se em 29/11/2019.
39. Em se tratando de processo em que a parte interessada não afastou as irregularidades identificadas nem justificou a intempestividade da omissão da prestação de contas, não há elementos para que se possa efetivamente aferir e reconhecer a ocorrência de boa-fé na sua conduta, podendo este Tribunal, desde logo, proferir o julgamento de mérito pela irregularidade das contas, conforme nos termos dos §§ 2º e 6º do art. 202 do Regimento Interno do TCU (Acórdão 2064/2011-TCU-Primeira Câmara (relator: Ubiratan Aguiar) , 6.182/2011-TCU- Primeira Câmara (relator: Weder de Oliveira) , 4.072/2010-TCU- Primeira Câmara (Relator: Valmir Campelo) , 1.189/2009-TCU- Primeira Câmara (Relator: Marcos Bemquerer) , 731/2008-TCU-Plenário (Relator: Aroldo Cedraz) .
PROPOSTA DE ENCAMINHAMENTO
40. Diante do exposto, submetemos os autos à consideração superior, propondo ao Tribunal:
a) rejeitar as alegações de defesa de Lázaro Andrade de Oliveira (XXX.868.775-XX) , Prefeito do Município de Teolândia/BA (gestões 2013-2016 e 2017-2020) ;
b) julgar irregulares, nos termos dos arts. 1º, inciso I, 16, inciso III, alíneas 'a' e 'c', § 2º, da Lei 8.443/1992 c/c os arts. 19 e 23, inciso III, da mesma Lei, e com arts. 1º, inciso I, 209, incisos I e III, as contas de Lázaro Andrade de Oliveira (XXX.868.775-XX) , Prefeito do Município de Teolândia/BA (gestões 2013-2016 e 2017-2020) , condenando-o ao pagamento das importâncias a seguir especificadas, atualizadas monetariamente e acrescidas dos juros de mora, calculadas a partir das datas discriminadas até a data da efetiva quitação do débito, fixando-lhe o prazo de quinze dias, para que comprove, perante o Tribunal, o recolhimento das referidas quantias aos cofres do Fundo Nacional de Desenvolvimento da Educação (FNDE) , nos termos do art. 23, inciso III, alínea 'a', da citada lei, c/c o art. 214, inciso III, alínea 'a', do Regimento Interno do TCU;
	Data de ocorrência 
	Valor (R$) 

	3/1/2013
	310.309,75

	3/8/2013
	310.309,75

	Total
	620.619,50

Débito atualizado com juros em 23/9/2020: R$ 1.029.924,14 (peça 44) 
c) aplicar a Lázaro Andrade de Oliveira (XXX.868.775-XX) , a multa prevista no art. 57 da Lei 8.443/1992 c/c o art. 267 do RI/TCU, fixando-lhe o prazo de quinze dias, a contar da notificação, para que comprove, perante o Tribunal (art. 214, III, a, do Regimento Interno do TCU) , o recolhimento da dívida aos cofres do Tesouro Nacional, atualizada monetariamente desde a data do acórdão que vier a ser proferido por este Tribunal até a do efetivo recolhimento, se pagas após o vencimento, na forma da legislação em vigor;
d) autorizar, desde logo, a cobrança judicial das dívidas, caso não atendidas a (s) notificação (ões) , na forma do disposto no art. 28, inciso II, da Lei 8.443/1992;
e) autorizar também, desde logo, se requerido, com fundamento no art. 26, inciso I, da Lei 8.443, de 1992 c/c o art. 217, §§ 1º e 2º do Regimento Interno, o parcelamento da (s) dívida (s) em até 36 parcelas, incidindo sobre cada parcela, corrigida monetariamente, os correspondentes acréscimos legais fixando- lhe o prazo de quinze dias, a contar do recebimento da notificação, para comprovar perante o Tribunal o recolhimento da primeira parcela, e de trinta dias, a contar da parcela anterior, para comprovar os recolhimentos das demais parcelas, devendo incidir sobre cada valor mensal, atualizado monetariamente, os juros de mora devidos, no caso do débito, na forma prevista na legislação em vigor, alertando o responsável de que a falta de comprovação do recolhimento de qualquer parcela importará o vencimento antecipado do saldo devedor, nos termos do § 2º do art. 217 do Regimento Interno deste Tribunal;
f) enviar cópia do Acórdão a ser prolatado, bem como do Relatório e do Voto que o fundamentarem ao Procuradoria da República no Estado da Bahia, nos termos do § 3º do art. 16 da Lei 8.443/1992 c/c o § 7º do art. 209 do Regimento Interno do TCU, para adoção das medidas cabíveis;
h) enviar cópia do Acórdão que vier a ser proferido ao FNDE e ao responsável, para ciência, informando que a presente deliberação, acompanhada do Relatório e do Voto que a fundamenta, está disponível para a consulta no endereço www.tcu.gov.br/acordaos, além de esclarecer que, caso requerido, o TCU poderá fornecer sem custos as correspondentes cópias, de forma impressa."
É o Relatório.

não há.

Subprocurador-Geral Paulo Soares Bugarin.

TOMADA DE CONTAS ESPECIAL. MUNICÍPIO DE TEOLÂNDIA/BA. FUNDO NACIONAL DE DESENVOLVIMENTO DA EDUCAÇÃO. OMISSÃO NO DEVER DE PRESTAR CONTAS. PROGRAMA DE APOIO AOS SISTEMAS DE ENSINO PARA ATENDIMENTO DE JOVENS E ADULTOS (PEJA/2013). CITAÇÃO. APRESENTAÇÃO EXTEMPORÂNEA DA PRESTAÇÃO DE CONTAS. AUSÊNCIA DE NEXO DE CAUSALIDADE ENTRE OS RECURSOS TRANSFERIDOS E O OBJETO. REJEIÇÃO DAS ALEGAÇÕES DE DEFESA. CONTAS IRREGULARES. DÉBITO. MULTA.

TOMADA DE CONTAS ESPECIAL (TCE)

Secretaria de Controle Externo de Tomada de Contas Especial (SecexTCE).

Tratam os autos de tomada de contas especial instaurada pelo Fundo Nacional de Desenvolvimento da Educação (FNDE) em desfavor de Lázaro Andrade de Oliveira, ex-Prefeito de Teolândia/BA (gestões 2013-2016 e 2017-2020) , em razão da omissão no dever de prestar contas dos recursos federais recebidos por força do Programa de Apoio aos Sistemas de Ensino para Atendimento de Jovens e Adultos (PEJA/2013) , para cujo custeio o ente recebeu, no exercício, o total de R$ 620.619,50 (peça 13, p.1) .
Na fase interna da TCE, o órgão concedente concluiu pela impugnação total das despesas em virtude da omissão no dever de prestar contas, cujo prazo se encerrou em 3/8/2015. O Controle Interno anuiu a esse posicionamento.
No âmbito do TCU, o responsável foi regularmente citado em 19/12/2019 e apresentou alegações de defesa. Em síntese, informou ter encaminhado a prestação de contas reclamada e apresentou comprovante de protocolo extraído do Sistema de Gestão de Prestação de Contas (SiGPC) , do FNDE (peça 27) , datado de 21/1/2020 - posterior, portanto, à citação deste Tribunal.
Após a realização de diligência ao ente repassador para obtenção da conclusão da análise técnica da referida prestação de contas, cuja resposta informou a reprovação em virtude de irregularidades na gestão financeira do PEJA/2013, a unidade instrutora, em sua análise de mérito, concluiu pela rejeição das alegações de defesa do responsável e propôs julgar irregulares suas contas, com a imputação do débito e a aplicação da multa prevista no art. 57 da Lei 8.443/1992.
Corroboro as análises empreendidas pela unidade instrutora, as quais contaram com a anuência do Ministério Público junto ao TCU, razão pela qual incorporo os fundamentos apresentados às minhas razões de decidir.
Em breve síntese, a defesa do responsável se limitou a informar a apresentação da prestação de contas ao FNDE referente aos recursos recebidos para custeio do PEJA/2013, com quase cinco anos de atraso, sem que tenham sido apresentadas as justificativas para a mora excessiva.
Outrossim, a análise técnica promovida pelo ente repassador sobre a gestão financeira dos recursos em tela revelou uma série de impropriedades e irregularidades que macularam a boa e regular aplicação dos valores, com o consequente rompimento do nexo de causalidade entre recursos repassados e aplicação: i) pagamento indevido à instituição bancária (R$ 6.938,95) , ii) transferências inominadas e injustificadas para conta corrente da Prefeitura, estranha à finalidade do Programa (R$ 602.493,14) ; iii) despesa realizada para quitar impostos (R$ 4.061,20) ; e iv) despesas não declaradas na relação de pagamentos, realizadas por meio de transferências a terceiros, não justificadas (R$ 228.039,12) .
Em linha com as conclusões da unidade instrutora e do MPTCU, a impugnação do somatório dos valores acima (R$ 841.532,41) não seria adequada, pois suplantaria o montante dos recursos repassados de R$ 620.619,50. 
Assim, considerando as sobreposições de valores das impugnações concomitantes e decorrentes das irregularidades relativas à transferência para conta corrente diversa do programa e a despesas não declaradas na relação de pagamentos, entendo adequado que a condenação fique limitada ao total dos recursos repassados no exercício.
Com efeito, os valores retirados e depois regressados à conta vinculada ao PEJA/2013, sem qualquer justificativa ou documento adicional, não podem ser compensados para efeito de apuração do débito, pois esse procedimento comprometeu irremediavelmente o nexo de causalidade que deve haver entre os valores transferidos e as despesas realizadas. Sem falar que pode ter gerado prejuízos à regular execução das metas físicas pactuadas - veja-se, a esse respeito, que a municipalidade alcançou apenas 53% da meta pactuada no exercício, conforme detalhado no relatório precedente.
A jurisprudência maciça desta Corte informa que a transferência de recursos da conta bancária específica para outra conta corrente do município impede o estabelecimento do nexo de causalidade entre a execução do objeto e a aplicação dos recursos federais transferidos, além de configurar prática vedada pela legislação de regência (v.g. Acórdão 597/2019-TCU-Segunda Câmara, 5.710/2020-TCU-Segunda Câmara, 3.948/2014-TCU-Primeira Câmara, 7.940/2018-TCU-Segunda Câmara, 613/2010-TCU-Plenário e 344/2015-TCU-Plenário) .
No caso em tela, ainda que parte dos recursos tenha regressado à conta específica (ainda faltou uma diferença de R$ 136.133,07 a devolver) , após diversos débitos e créditos, não há garantia de que os valores federais foram realmente destinados ao objeto pactuado. Por óbvio, a retirada de numerário da conta específica revela necessidade/intenção da Prefeitura de aplicá-los em fins outros considerados, segundo seu juízo, prioritários à época, em evidente desvio de finalidade e infração às normas regentes. 
Não há, portanto, garantia de que os montantes retornados à conta específica sejam federais ou, ainda, que os recursos desviados tenham sido aplicados em fins lícitos e legítimos. Sobre o tema, sequer foram apresentados, pelo gestor, documentos ou justificativas que pudessem restabelecer o requisito do nexo de causalidade, o que obsta, ainda que excepcionalmente e por outros meios comprobatórios, evidenciar a correta vinculação entre os recursos repassados e a aplicação exigida.
Diante desses elementos, não há dúvidas de que o responsável incorreu nas condutas previstas nas alíneas "b", "c" e "d" do inciso III do art. 16 da Lei 8.443/1992.
Por fim, tendo em vista que o ex-Prefeito não apresentou justificativas para o atraso de quase cinco anos na apresentação da prestação de contas dos recursos em exame, na forma requerida pela citação realizada, não há como afastar que sua condenação se dê, adicionalmente, com fundamento na alínea "a" do mesmo dispositivo, em linha com pacífica jurisprudência desta Casa.
Sendo assim, as informações constantes do processo não permitem concluir pela regular aplicação dos recursos, cabendo, portanto, julgar irregulares as contas do responsável, condenando-o ao pagamento do débito apurado nos autos e aplicando-lhe a multa prevista no art. 57 da referida Lei.
Ante o exposto, voto por que o Tribunal adote o Acórdão que ora submeto à deliberação deste Colegiado.
TCU, Sala das Sessões Ministro Luciano Brandão Alves de Souza, em 13 de abril de 2021.
Ministro BRUNO DANTAS 
Relator